【裁判字號】    95,上,445
【裁判日期】    950920
【裁判案由】    分割共有物
【裁判全文】
臺灣高等法院民事判決                   95年度上字第445號
上  訴  人  丁○○
            丙○○
            甲○○
            己○○
                      5號
            乙○○
            戊○○
被上訴人    辛○○○
                        弄1號
訴訟代理人  壬○○
                      1號
被上訴人    庚○○
                      號
上列當事人間請求分割共有物事件，上訴人對於中華民國95年 4
月10日臺灣桃園地方法院93年度訴字第1431號第一審判決提起上
訴，本院於95年9月6日言詞辯論終結，判決如下：
    主  文
上訴駁回。
第二審訴訟費用由上訴人負擔。
    事實及理由
一、按言詞辯論期日，當事人之一造不到場者，得依到場當事人
    聲請，由其一造辯論而判決。前項規定，於訴訟標的對於共
    同訴訟之各人必須合一確定者，言詞辯論期日，共同訴訟人
    中一人到場者，亦適用之。民事訴訟法 385條第1、2項分別
    定有明文。本件被上訴人經合法通知，無民事訴訟法第 386
    條各款所列之情形而不到場，上訴人共有六人，雖僅其中丁
    ○○一人到場，然依前揭之說明，仍得依到場之丁○○之聲
    請，由其一造辯論而為判決，合先敘明。
二、本件上訴人主張：
(一)、坐落桃園縣桃園市○○段第980地號之土地（面積906平方
      公尺，下稱系爭土地）為兩造所共有，上訴人丁○○、丙
      ○○、甲○○、己○○、乙○○、戊○○每人持分各 480
      分之13，被上訴人辛○○○、庚○○每人持分各 160分之
      67，系爭共有土地並無因法令規定或物之使用目的不能分
      割或契約訂有不分割之期限等情形，且兩造未能達成分割
      協議，爰依民法第823條第1項請求判決分割。
(二)、因上訴人之先祖早在百年前即在系爭土地上如起訴狀所附
      實測圖（見原審卷1第9頁）所示紅色部分搭蓋房屋居住迄
      今，並以實測圖黃色內之虛線通道做為聯外之通行使用，
      該通道屬既成道路。被上訴人則於76年8月8日始向其餘共
      有人購買其持分，並曾同意上訴人於以後分割時無須負擔
      通路之面積。爰依共有人使用占有現狀，請求以原物分配
      方法而為分割，由上訴人 6人共同取得如實測圖所示紅色
      部分（面積 147平方公尺，即分割前上訴人持分面積），
      持分各6分之1，而如實測圖所示黃色內之虛線通道留為兩
      造共有，供兩造通行使用，但此部分土地面積上訴人無須
      分擔，應由被上訴人負擔，即應算入被上訴人分得之土地
      面積，其餘土地再由被上訴人辛○○○、庚○○共同取得
      。並聲明：兩造共有系爭土地依下列方法分割：如起訴
      狀實測圖所示紅色部分（面積 147平方公尺）土地分歸上
      訴人丁○○、丙○○、甲○○、己○○、乙○○、戊○○
      共同取得，應有部分各6分之1。如實測圖所示黃色內虛
      線部分（面積與合計）土地分歸兩造共同取得，並按原
      應有部分比例保持共有。如實測圖所示除虛線外黃色部
      分（面積與合計為 759平方公尺）土地分歸被上訴人共
      同取得。
三、被上訴人則抗辯：
(一)、被上訴人係於76年 8月向原地主李朝興、李陳菊、李鴛鴦
      、李香及李寶蓮等 5人買得系爭土地之持分，而被上訴人
      於93年間向桃園縣政府不動產糾紛調處委員會（下稱不動
      產調處委員會）申請調處，經調處後依法作成裁處（詳桃
      園縣政府不動產糾紛調處紀錄表），上訴人因不服不動產
      調處委員會之裁處而提起本件訴訟。然不動產調處委員會
      係依據土地法第34條之 2之規定成立，委員會成員為工務
      局、建設局、地政局等政府機關單位人員與民間建築師、
      地政士、公証人等專業人員，因此經該專業知識與技術完
      備團體所作成之裁處方案為公平合理，能使土地達到最合
      理使用。本件不動產調處委員會所裁處繪製之分割方案（
      見原審卷 1第23頁，即原審所繪製之乙案分割圖），即依
      房屋現況分割為原則，保留上訴人居住之房屋面積128.54
      平方公尺（紅色部分），由上訴人丁○○等 6人取得，持
      分各 6分之1，另於土地左側地籍線邊留設3公尺通行用地
      面積 115平方公尺，該通行用地由原土地所有權人按原有
      持分比例共有，其餘面積662.46平方公尺由被上訴人 2人
      共同取得，持分各 2分之1（面積見原審卷1第24頁明細表
      ）。此分割方案上訴人取得依其意願保留居住之房屋，並
      有通行用地供通行，被上訴人取得完整方正之土地，因此
      本分割方案實屬合理公平，應予採用。
(二)、上訴人主張依起訴狀實測圖方案分割，即保留上訴人居住
      之房屋面積147平方公尺（紅色部分），另759平方公尺（
      黃色部分）內留設通行用地為兩造共有外，其餘才歸被上
      訴人取得，此分割方案不合理，其理由如下：
    1.土地分割係以公平合理之原則使兩造取得單獨完整合理使
      用之土地，然上訴人主張之分割方案將使被上訴人取得之
      土地遭細分為3部分，其中2部分土地為畸零地無法使用。
      且扣除通行用地面積後被上訴人取得之面積又減少 100餘
      平方公尺，造成被上訴人損失，有違公平分割之原則。
    2.上訴人稱其居住之房屋前面為既成道路，應保留供其通行
      使用，且其不需分擔土地面積云云，惟上訴人所稱之既成
      道路為曬穀場，並非既成道路。且既成道路之認定可依法
      申請行政機關核發「既成道路証明」，並非由個人之意見
      標準而作成認定，其認定標準亦經行政機關函文解釋，上
      訴人亦無法提出道路証明，故上訴人所稱與事實不符。又
      分割共有物係依土地所有權人登記之持分面積，以公平合
      理使用之原則辦理分割，若分割後一造負擔公設面積並減
      少面積，另一造面積增加又不需負擔公設面積且享受公設
      利益，此分割方式實非公平合理，況本件所留設之通行用
      地幾乎為上訴人所使用，上訴人應負擔通行用地面積。
    3.上訴人稱其居住之房屋為其祖先所建，屬合法使用，並無
      占用多餘土地云云。然系爭土地上有保存登記之建物為桃
      園市○○段54建號房屋乙棟，該房屋所有權人為李陳菊，
      並非如上訴人所稱為其祖先所有，且該建物亦已於李陳菊
      之土地持分由被上訴人買受後，於80年間申請拆除滅失，
      況該建物拆除滅失與本件分割共有物無任何關連。上訴人
      所居住之房屋使用面積，經桃園縣桃園地政事務所測量為
      212平方公尺，已超過上訴人持分面積147平方公尺達65平
      方公尺，顯已占用被上訴人之持分面積。而上訴人所提之
      上開任一事項皆無具體證據可證明，僅為其個人意見及片
      面之詞。並聲明：請求駁回上訴人之訴。
四、兩造不爭執之事實：
(一)、坐落桃園縣桃園市○○段第980地號之系爭土地（面積906
      平方公尺）為兩造所共有，上訴人丁○○、丙○○、甲○
      ○、己○○、乙○○、戊○○每人持分各 480分之13，被
      上訴人辛○○○、庚○○每人持分各 160分之67。被上訴
      人係於76年8月8日向系爭土地原所有人李朝興、李陳菊、
      李鴛鴦、李香及李寶蓮等5人買得系爭土地之持分。
(二)、系爭共有土地並無因法令規定或物之使用目的不能分割或
      契約訂有不分割之期限等情形，而被上訴人於93年間向不
      動產調處委員會申請為分割調處，經作成調處結果，繪製
      有土地複丈成果圖及調處分配前後明細表（見原審卷 1第
      22 至24頁），惟上訴人不服調處結果而提起本訴。
(三)、兩造均表示分割後上訴人6人間、被上訴人2人間就分別取
      得之土地願繼續保持共有，兩造就共同通路之土地亦保持
      共有。
五、本件爭點如下：
(一)、本件應否予以裁判分割，並以原物分配於各共有人？
(二)、系爭土地分割時，上訴人主張其就共有通路無須負擔面積
      有無理由？
(三)、系爭土地分割後，兩造共有通路之位置是否必須設置於上
      訴人所主張之位置？
(四)、原審囑託桃園縣桃園地政事務所94年 1月26日所製作之分
      割方法甲案或乙案分割最適宜？
五、得心證之理由：
(一)、本件應否予以裁判分割，並以原物分配於各共有人？
    按「各共有人，得隨時請求分割共有物。但因物之使用目的
    不能分割或契約訂有不分割之期限者，不在此限」，又「共
    有物之分割，依共有人協議之方法行之。分割之方法，不能
    協議決定者，法院得因任何共有人之聲請，命為原物或變價
    分配」，民法第 823條第1項、第824條第1、2項分別定有明
    文。查系爭土地既無因物之使用目的不能分割，現共有人即
    兩造亦未訂有不分割之協議或期限，而上訴人不服上開調處
    結果，兩造亦無法協議分割，為兩造所不爭，從而上訴人依
    前開規定請求法院裁判分割，並以原物分配於各共有人，其
    分割請求自屬有據，應予准許。
(二)、系爭土地分割時，上訴人主張其就共有通路無須負擔面積
      有無理由？
      上訴人主張：其先祖早即以實測圖黃色內之虛線通道通行
      ，該通道分割後需留為兩造共有供通行使用，但被上訴人
      曾同意上訴人於分割後無須負擔通道面積，故此部分土地
      面積應由被上訴人負擔，即應算入被上訴人分得之土地面
      積中，上訴人6人共同取得與分割前相同之147平方公尺面
      積，被上訴人則負擔道路用地面積，道路與被上訴人所分
      得之土地合計為 759平方公尺等語。被上訴人則予以否認
      。查上訴人之訴訟代理人於93年12月21日已表示：因為道
      路是兩造共同使用，面積應該算在兩造共有之面積內，而
      不是只算在被上訴人面積內等語（見原審卷 1第37頁），
      本院亦依上訴人訴訟代理人之此陳述據以囑託桃園縣桃園
      地政事務所人員製作土地複丈成果圖之甲案，而上訴人丁
      ○○於地政事務所人員繪製土地複丈成果圖完成後，亦曾
      到庭表示：通道持分共同持有，伊沒有意見等語（見原審
      卷 1第68頁），且上訴人自起訴至言詞辯論終結前均無法
      提出其可分得兩造共同通路之持分，而無須負擔此部分面
      積之證明，被上訴人本人亦到庭陳述：買賣時並未同意以
      後分割時道路供兩造通行，但上訴人無須負擔持分等情無
      誤（見原審卷1第126頁）。是上訴人主張：被上訴人曾同
      意分割時道路供兩造通行，但上訴人無須負擔面積云云，
      洵屬無據，非可採信。是以上訴人主張：其就共有通路無
      須負擔面積卻可保有持分，應依其起訴狀所附實測圖之面
      積計算為分割云云，自不可採。
(三)、系爭土地分割後，兩造共有通路之位置是否必須設置於上
      訴人所主張之位置？
      上訴人主張：其先祖早即以起訴狀實測圖黃色內之虛線通
      道做為聯外之通行使用，該通道屬既成道路，故分割時就
      共有通路之位置必須設置於此既成道路之位置等語。被上
      訴人則抗辯：上訴人所指之上開位置為曬穀場，並非既成
      道路等語。經查，所謂「既成道路成立公用地役關係，首
      須為不特定之公眾通行所必要，而非僅為通行之便利或省
      時；其次，於公眾通行之初，土地所有權人並無阻止之情
      事；其三，須經歷之年代久遠而未曾中斷，所謂年代久遠
      雖不必限定其期間，但仍應以時日長久，一般人無復記憶
      其確實之起始，僅能知其梗概（例如始於日據時期、八七
      水災等）為必要」（見司法院大法官會議釋字第 400號解
      釋意旨參照）。又按私有土地，若實際已供公眾通行數十
      年成為道路，其土地所有權縱未為移轉登記，仍為私人所
      保留，其所有權之行使，仍應受限制，應認為已有公用地
      役關係之存在，土地所有人不得違反供公眾通行之目的而
      為使用，又公用地役關係之對象，係不特定之公眾，其本
      質乃係一公法關係，與私法上地役權之性質不同，係原可
      通行該通路之公眾可對土地所有權人為主張。查本件上訴
      人前揭主張，業為被上訴人否認，上訴人固提出航照圖為
      憑，惟航照圖僅能證明該區位置及地形地物，並不能據以
      認定上訴人所主張之上開位置是否符合「為不特定之公眾
      通行所必要，而非僅為通行之便利或省時，或於公眾通行
      之初土地所有權人並無阻止之情事，或經歷之年代久遠而
      未曾中斷等」之要件。況上訴人既主張該通道係供其對外
      使用，復主張為供公眾使用云云，亦互相矛盾。次查依桃
      園縣桃園地政事務所92年12月15日所製作之土地複丈成果
      圖所示（見原審卷1第41頁）及原審履勘結果，編號F直向
      部分現為空地，可供通行及停放機車，此部分即為上訴人
      起訴狀所附實測圖直向標明「通道」之部分，而橫向部分
      為桃園市○○街 456巷64弄的現有巷道，此部分則為上訴
      人實測圖橫向標明「道」之部分，另有被上訴人所提出之
      現場照片2張附卷為憑（見原審卷1第25頁），並經原審於
      94年 1月26日至現場勘驗屬實，製有勘驗測量筆錄在卷足
      稽（見原審卷1第47頁）。而上開直向之F部分係空地，供
      上訴人出入使用，並非供公眾通行使用，上訴人於起訴狀
      亦主張：該部分係上訴人作為聯外之通行使用等情，故上
      訴人主張：該直向空地係既成道路，於本件分割仍需劃置
      道路云云，尚非可採。至上開橫向部分為桃園市○○街45
      6 巷64弄的現有巷道，該橫向道路之位置雖位於系爭土地
      內，然亦未曾經桃園縣政府核發道路證明，此為兩造所不
      爭執，而桃園縣政府辦理供公眾通行具有公用地役關係之
      既成道路認定標準係依據內政部71台內營字第122110號函
      釋規定：「按供公眾通行道路，應由市縣主管機關就其使
      用性質、使用期間、通行情形及公益上需要而為認定」等
      情，復有桃園縣政府94年11月 4日府工土字第0940297610
      函覆卷可稽（見卷 2第43頁），上訴人既未證明此橫向通
      路已符合上開既成道路之要件。而上訴人所主張之上開直
      向部分既非既成道路，則與該直向空地連接之橫向部分於
      分割時是否需繼續作為通路使用，即需視該橫向部分如繼
      續作為通路使用是否符合兩造利益而定，故上訴人主張：
      分割時就共有通路之位置必須設置於如起訴狀所附實測圖
      所示直向註明「通道」及橫向註明「道」之位置云云，即
      非可採。
(四)、原審囑託桃園縣桃園地政事務所94年 1月26日所製作之分
      割方法甲案或乙案分割最適宜？
１、按法院就共有物為裁判分割時，應依民法第 824條為適當之
    分割，即考慮各當事人之聲明、共有物之性質、使用現狀、
    經濟效用及全體共有人之利益等公平決定之。查系爭土地之
    使用現況為（依桃園縣桃園地政事務所92年12月15日製作之
    土地複丈成果圖編號，見原審卷1第41頁）：其中A部分係上
    訴人己○○一家所居住（含妻子及3女1子），B 部分係上訴
    人丁○○1人居住， A、B門牌為桃園市○○街456巷64弄5號
    ，A1、 B、B1均為土角造，A、A1為鐵皮屋頂，B、B1為草屋
    頂，C含1間廁所及上訴人丁○○、己○○共同使用之儲藏室
    ，內放雜物（前半段），後半段放雜物及停放機車，D係1小
    儲藏室，亦為兄弟共用，現放雜物，E為無門車庫，F部分現
    為空地（直向），可供通行及停放機車，橫向部分為桃園市
    ○○街456巷64弄的既有巷道，此既有巷道向右通南平路110
    巷，向左通同安街 456巷，此有原審制作之勘驗測量筆錄卷
    足稽（見原審卷1第47頁）。
２、原審依上訴人起訴狀所附實測圖之原則，即將兩造共同之 3
    米通路劃置於上訴人所主張之位置，但上訴人於其原有持分
    中需負擔此共有通路部分之面積，並保留上訴人目前所居住
    之土角造主要建物以繪製甲案；另依據被上訴人所主張之不
    動產調處委員會調處結果繪製乙案，即仍保留上訴人目前所
    居住主要建物，再依上訴人現有房屋南邊平移 3米再垂直西
    轉沿系爭土地左側地籍邊線留 3米作為兩造共同通路，該共
    同通路用地由兩造按原持分比例共同持有。而甲乙兩案上訴
    人分得部分均係以共同通路往北邊平行畫出，以上訴人原持
    分面積扣除其就共同通路應負擔之面積後，保留其主建物，
    而被上訴人即分得以其原持分面積扣除其就共同通路應負擔
    之面積及上訴人分得部分後之土地。
３、上訴人係主張：其不願意於原持分面積中負擔兩造共同通路
    之面積，故不同意甲、乙兩案等語，被上訴人則請求採乙案
    為分割方法等語。查兩造均需於原持分面積中負擔共同通路
    之面積已如上述，又因上訴人居住之主建物（含 A部分土角
    造鐵皮屋頂及B部分土角造草屋頂）及附屬建物（如黃色A部
    分之浴室、 C部分之儲藏室及廁所、D部分之儲藏室、E部分
    之車庫）所使用之面積即達 212平方公尺（111+57+28+2+14
    ＝212），已超過分割前其原持分面積147平方公尺有65平方
    公尺，故不論採甲案或乙案分割，上訴人均需拆除部分使用
    之地上物，而上訴人於不動產調處委員會調處時亦知悉上情
    並表示：超過部分願拆除等語（見原審卷 1第22頁調處紀錄
    表）。上訴人於本件訴訟中雖係主張：其現使用之地上物均
    係百年來其先祖使用並有稅籍登記之合法建物，居住現況即
    為原使用面積云云，並提出桃園縣政府稅捐稽徵處92年12月
    11日桃稅房字第0920118430號函1件為憑（見原審卷1第99頁
    ），然由該函已得知：上訴人現所居住門牌為桃園縣桃園市
    ○○街 456巷64弄5號之建物係上訴人於91年10月4日始申請
    房屋稅籍登記，上訴人所指其先祖使用門牌為桃園縣桃園市
    新埔村10鄰（中埔里8鄰）埔子194號房屋（同安段54建號）
    於80年11月稅籍清查時已拆除並註銷房屋稅籍等情，再據被
    上訴人所提出之桃園縣桃園地政事務所建築改良物勘查結果
    通知書及建築改良物登記簿謄本可知（見原審卷 2第5至7頁
    ）：李陳菊所有之54建號建物（建築完成於民前2年4月20日
    ，土角造）已滅失等情。而上訴人所使用之 A、B與C、D、E
    部分之地上物構造亦不相同，除土角造建物外，尚有木造及
    磚造之地上物，所占地號除系爭土地外，尚占有鄰地第 982
    之 1地號土地17平方公尺（A1+B1+C1＝17），故上訴人現使
    用範圍有一部分應係其之後所陸續搭建，致超出原持分面積
    。是上訴人主張：其居住現況即為原使用面積，均為合法建
    物云云並非可採。
４、再查，如依上開甲案分割，則在僅考量上訴人要維持以現況
    通行之情形下，被上訴人所分得之土地將遭割裂為 3部分，
    於橫向通道下方並產生畸零地，實有礙被上訴人之利用及整
    體經濟利益，且甲案兩造共同通路所占面積為 152平方公尺
    ，較乙案兩造共同通路所占之面積為多，而於考慮本件分割
    方案時並無考量兩造共同通路必須位於甲案位置之必要性則
    已如上述。另如依上開乙案分割，對上訴人繼續使用主建物
    並無影響，而被上訴人所分得之土地將較完整，有助其經濟
    上之利用，兩造共同通路所占面積亦僅為 115平方公尺，上
    訴人可多取得 6平方公尺之單獨面積（129-123＝6），其居
    住之建物可多保留 6平方公尺，被上訴人亦可多取得31平方
    公尺之單獨面積（662-631 ＝31），兩造均蒙其利，既不影
    響上訴人之對外通行，兩造對外通行之難易度亦相同，尚稱
    公允。
５、綜上，本院斟酌上訴人對系爭土地之使用現況，認選擇較切
    實際、對土地利用價值之提高亦有幫助、且不必拆除上訴人
    建物主要使用部分、對各共有人亦無不公平情事，衡量二案
    之利弊得失，採用乙案較為公平且對兩造為適宜。又因上訴
    人6人及被上訴人2人就分別取得之部分，及兩造就共同通路
    部分既仍欲維持共有關係，參照最高法院69年台上字第1831
    號判例要旨所示，應就各該部分土地不予分割，故就乙案附
    圖所示紅色、黃色、藍色部分均分別以共有方式維持共有。
六、綜上所述，原審認依乙案圖示，將兩造共有系爭土地依下列
    方法分割：如附圖所示紅色部分（面積 129平方公尺）土
    地分歸上訴人丁○○、丙○○、甲○○、己○○、乙○○、
    戊○○共同取得，應有部分各6分之1。如附圖所示黃色部
    分（面積 662平方公尺）土地分歸被上訴人辛○○○、庚○
    ○共同取得，應有部分各2分之1。如附圖所示藍色部分（
    面積 115平方公尺）土地分歸兩造共同取得，並按原應有部
    分比例保持共有，實符合上訴人目前使用之情形，亦有其具
    體經濟效益，符合全體共有人之利益，應屬妥適公允，上訴
    論旨猶執前詞，認為以採用甲案為宜，指摘原判決不當，求
    予廢棄改判，為無理由，應駁回上訴。
七、本件判決之基礎已臻明確，兩造其餘主張陳述及攻擊防禦方
    法，核對判決結果不生影響，爰不一一論述，併此敘明。
八、據上論結，本件上訴為無理由，爰依法判決如主文。
中    華    民    國    95    年    9     月    20    日
                    民事第十二庭
                        審判長法  官  張宗權
                              法  官  蕭艿菁
                              法  官  陳永昌
正本係照原本作成。
如不服本判決，應於收受送達後20日內向本院提出上訴書狀，其
未表明上訴理由者，應於提出上訴後20日內向本院補提理由書狀
（均須按他造當事人之人數附繕本）上訴時應提出委任律師或具
有律師資格之人之委任狀；委任有律師資格者，另應附具律師資
格證書及釋明委任人與受任人有民事訴訟法第466條之1第1項但
書或第2項（詳附註）所定關係之釋明文書影本。
中    華    民    國    95    年    9     月    21    日
                              書記官  劉美垣
附註：
民事訴訟法第466條之1（第1項、第2項）：
對於第二審判決上訴，上訴人應委任律師為訴訟代理人。但上訴
人或其他法定代理人具有律師資格者，不在此限。
上訴人之配偶、三親等內之血親、二親等內之姻親，或上訴人為
法人、中央或地方機關時，其所屬專任人員具有律師資格並經法
院認為適當者，亦得為第三審訴訟代理人。


司法院資訊處製作；財團法人民間司法改革基金會備份。
